臺灣基隆地方法院民事判決
109年度訴字第547號
原      告  中國信託商業銀行股份有限公司


法定代理人  利明献  
訴訟代理人  梁懷德  
            林志淵  
            黃照峯律師
被      告  陳瓊連  

            李淑燕  
上  一  人
送達代收人  曾雅培  
上列當事人間請求確認抵押權不存在事件，本院於民國110年1月
12日言詞辯論終結，判決如下：
    主      文
確認被告就附表所示不動產，於民國八十五年一月十九日，以新
北市瑞芳地政事務所瑞登字第○○二○五○號收件、擔保債權總金額
新臺幣伍佰萬元之本金最高限額抵押權所擔保之債權不存在。
被告李淑燕應將附表所示不動產所設定之抵押權登記予以塗銷。
訴訟費用新臺幣壹萬捌仟伍佰貳拾參元，其中新臺幣壹萬零伍佰
捌拾參元由被告負擔，餘由原告負擔。
    事實及理由
壹、程序事項
    被告陳瓊連、李淑燕經合法通知，未於言詞辯論期日到場，
    核無民事訴訟法第386條所列各款情形，依民事訴訟法第385
    條第1項前段之規定，准原告到場之訴訟代理人聲請，由其
    一造辯論而為判決。
貳、實體事項 
一、原告起訴主張：被告陳瓊連尚積欠原告新臺幣(下同)202,29
    4元，及自民國99年6月20日起至清償日止，按週年百分之20
    計算之利息未為清償，並經原告取得執行名義即本院103年
    度司執字第19421號債權憑證(原執行名義為本院99年度司促
    字第6142號支付命令及確定證明書)在案。惟被告陳瓊連前
    向被告李淑燕借款500萬元(下稱系爭借款債權)，遂於85年1
    月19日以被告陳瓊連所有如附表所示之不動產(下稱系爭土
    地)為被告李淑燕設定本金最高限額500萬元抵押權(存續期
    間為85年1月16日至86年1月15日、清償日期為86年1月15日
    ，下稱系爭抵押權)作為借款之擔保。然系爭抵押權存續期
    間已經屆滿，且迄今已逾20年，系爭借款債權請求權已因時
    效而消滅；被告李淑燕復未於請求權消滅時效完成後5年內
    實行系爭抵押權，故系爭抵押權及其所擔保之債權，依法業
    已消滅(本院按：原告原主張系爭抵押權所擔保之系爭借款
    債權不存在，嗣主張系爭借款債權已因罹於時效而消滅，此
    純屬變更訴訟上之攻擊方法，而非變更訴之聲明，附此敘明
    )。惟被告陳瓊連怠於行使對被告李淑燕主張塗銷系爭抵押
    權登記之權利，系爭土地登記簿上仍存有系爭抵押權之登記
    ，致原告難以就系爭土地依強制執行程序充分受償，妨害其
    債權之圓滿行使。原告既為被告陳瓊連之債權人，為保全其
    債權，並依民法第242條、第767條、第880條規定，代位行
    使被告即債務人陳瓊連之權利，訴請判令如主文第1項、第2
    項所載。
二、被告方面：
(一)被告陳瓊連未於言詞辯論期日到場，亦未提出準備書狀作何
    聲明或陳述。
(二)被告李淑燕經合法通知，未於言詞辯論期日到場，惟據其以
    往提出之書狀，則聲明請求駁回原告之訴，其答辯略以：被
    告陳瓊連前為向被告李淑燕借貸，乃於85年1月19日將其所
    有之系爭土地設定系爭抵押權與被告李淑燕，而系爭抵押權
    所擔保之範圍除借貸本金外，尚包含違約金，被告陳瓊連迄
    今尚未將本金及違約金清償完畢，是被告李淑燕對於被告陳
    瓊連確有系爭借款債權存在等語。
三、得心證之理由：
(一)原告主張其係被告陳瓊連之債權人。被告陳瓊連前於85年間
    向被告李淑燕借貸，並以其所有之系爭土地為被告李淑燕設
    定系爭抵押權以作為借款之擔保，系爭抵押權存續期間已經
    屆滿，且迄今已逾20年，系爭借款債權請求權已因時效而消
    滅，被告李淑燕復未於請求權消滅時效完成後5年內實行系
    爭抵押權，故系爭抵押權及其所擔保之債權，依法均已消滅
    等情，業據提出本院103年度司執字第19421號債權憑證、系
    爭土地第一類登記謄本等件為證，本院審酌上開證物與原告
    之主張相符，堪信原告上開主張為真實。
(二)按最高限額抵押權所擔保之債權，其請求權已因時效而消滅
    ，如抵押權人於消滅時效完成後，5年間不實行其抵押權者
    ，該債權不再屬於最高限額抵押權擔保之範圍；最高限額抵
    押權所擔保之原債權，因原約定之原債權確定日期屆至而確
    定，民法第881條之15及第881條之12第1項第1款分別定有明
    文。次按請求權，因十五年間不行使而消滅。但法律所應期
    間較短者，依其規定，民法第125條亦有明文。
(三)原告以系爭抵押權所登記之存續期間係自85年1月16日起至8
    6年1月15日止、清償日期86年1月15日，主張被告陳瓊連與
    被告李淑燕間之系爭借款債權於86年1月15日已屆清償期，
    則被告李淑燕自86年1月15日起即可行使借款返還請求權，
    系爭借款債權之消滅時效起算日應自86年1月15日起算，被
    告復未能舉證證明有法定之中斷時效事由，因此本件系爭抵
    押權所擔保之系爭借款債權請求權應於101年1月15日罹於15
    年之時效而消滅，被告李淑燕復未於106年1月15日前行使系
    爭抵押權，系爭借款債權依民法第881條之15之規定，已罹
    於5年之除斥期間，自不再屬系爭抵押權所擔保之範圍。從
    而，原告請求確認系爭抵押權所擔保之系爭借款債權不存在
    ，應予准許。
(四)又系爭抵押權所擔保之系爭借款債權已逾15年之時效期間，
    再加計民法第881條之15之5年除斥期間，顯已逾20年，應認
    系爭借款債權已不屬系爭抵押權擔保之範圍內，業如前述，
    且系爭抵押權之確定日期亦早已屆至，兩造(指被告陳瓊連
    、李淑燕)並未合意變更延長確定日期，將來亦確定不再發
    生債權，系爭抵押權所擔保之債權既確定已不存在，無由再
    發生應受擔保之債權，基於抵押權之從屬性，系爭抵押權應
    歸於消滅而不存在。
(五)復按債務人怠於行使其權利時，債權人因保全債權，得以自
    己名義行使其權利，為民法第242條前段所明定；此項代位
    權行使之範圍，就同法第243條但書規定旨趣推之，並不以
    保存行為為限，凡以權利之保存或實行為目的之一切審判上
    或審判外之行為，諸如假扣押、假處分、聲請強制執行、實
    行擔保權、催告、提起訴訟等，債權人皆得代位行使；又消
    滅時效完成之抗辯權即拒絕給付之抗辯權乃權利之一種，如
    債務人對於債權人怠於行使此項抗辯權時，非不得由他債權
    人代位行使(最高法院69年台抗字第240號判決、99年度台上
    字第1107號判決意旨參照)。系爭抵押權如前所述固已消滅
    ，惟債務人即被告陳瓊連怠於行使對被告李淑燕主張塗銷抵
    押權登記之權利，系爭土地登記簿上仍存有系爭抵押權之登
    記，致原告難以就系爭土地依強制執行程序充分受償，妨害
    其債權之圓滿行使。原告既為被告陳瓊連之債權人，為保全
    其債權，依民法第242條前段之規定，代位行使被告即債務
    人陳瓊連之權利，訴請被告李淑燕塗銷系爭抵押權登記，亦
    屬有據。
四、從而，原告主張系爭抵押權所擔保之系爭借款債權不存在，
    基於抵押權之從屬性，系爭抵押權亦歸於消滅，惟系爭土地
    登記簿上仍存有系爭抵押權之登記，復因被告陳瓊連怠於行
    使對被告李淑燕之權利，致原告難以就系爭土地依強制執行
    程序充分受償，妨害其債權之圓滿行使，併依民法第242條
    、第767條第1項中段之規定訴請塗銷系爭抵押權，核屬有據
    ，應予准許。
五、訴訟費用即第一審裁判費18,523元，其中10,583元由被告負
    擔，餘由原告負擔。
六、據上論結，本件原告之訴有理由，依民事訴訟法第385條第1
    項前段、第78條、第87條第1項，判決如主文。
中　　華　　民　　國　　110 　年　　1 　　月　　19　　日
                  民事庭法  官  徐世禎
以上正本係照原本作成。
對於本件判決如有不服，應於收受送達後20日內向本院提出上訴
書狀，上訴於本院合議庭，並按他造當事人之人數附具繕本。如
委任律師提起上訴者，應一併繳納上訴審裁判費。
中　　華　　民　　國　　110 　年　　1 　　月　　19　　日
                        書記官  張雅婷
附表：109年度訴字第547號（所有權人：陳瓊連）          編號   土         地         坐         落     地 目  面    積 權利範圍 抵押權人  縣  市 鄉鎮市區   段 小段   地    號   平方公尺   １ 新北市 瑞芳區 龍潭堵段  0000-0000  1,018.00 1分之1 李淑燕